臺灣高等法院臺南分院民事判決　96年度上易字第106號
上　訴　人　甲○○
參　加　人　明台產物保險股份有限公司
上　一　人
法定代理人　戊○○
共 同訴 訟
代　理　人　丁○○
被 上訴 人　乙○○
　　　　　　丙○○
上列當事人間請求侵權行為損害賠償事件，上訴人對於中華民國
96年4月9日臺灣臺南地方法院第一審判決（95年度訴字第1216號
）提起上訴，本院於96年8月28日言詞辯論終結，判決如下：
    主  文
原判決關於命上訴人給付被上訴人乙○○新台幣壹佰零肆萬貳仟
肆佰柒拾元部分、給付被上訴人丙○○新台幣貳拾玖萬陸仟零
陸拾元，及均自民國九十五年四月二日起起至清償日止，按年息
百分之五計算之利息部分，及各該部分假執行之宣告，暨訴訟費
用(除確定部分外）之裁判均廢棄。
上廢棄部分，被上訴人在第一審之訴及假執行之聲請均駁回。
第一 (除確定部分外）、二審訴訟費用由被上訴人負擔。
    事  實
甲、上訴人方面：上訴人甲○○未於言詞辯論期日到場，惟依其
    所提出書狀所為聲明及陳述如下:
一、聲明：求為判決：(一)原判決不利於上訴人部分廢棄。(二)上廢
    棄部分，被上訴人在第一審之訴及假執行聲請均駁回。(三)第
    一、二審訴訟費用由被上訴人負擔。(四)如受不利判決，願供
    擔保免假執行。
二、陳述：除與原判決記載相同者，茲引用之外，補稱：
    按保險人依本法規定給付之保險金，視為加害人或被保險人
    損害賠償金額之一部分；加害人或被保險人受賠償請求時，
    得扣除之；強制汽車責任保險法第30條定有明文。而本件被
    害人張淑姚家屬於系爭交通事故發生後，已向友聯產物保險
    股份有限公司領有強制汽車責任險保險金新台幣（下同）1,
    400,000元，依上開規定，自得由本件賠償金額中扣除之。
    上開友聯保單號碼為1214A00000000號，賠案號碼為12144ZA
    000121號。
三、證據：援用第一審所提證據。
乙、參加人方面：
一、聲明：求為判決：(一)原判決不利於上訴人部分廢棄。(二)上廢
    棄部分，被上訴人在第一審之訴及假執行聲請均駁回。(三)第
    一、二審訴訟費用由被上訴人負擔。
二、陳述：
    上訴人甲○○案發時所駕駛車牌號碼8Ｒ─7196號自用小客
    車，係向參加人投保汽車保險，參加人在保險承保範圍內應
    負給付責任，但被害人張淑姚家屬已領有強制汽車責任險保
    險金1,400,000元，此金額依強制汽車責任保險法第30條之
    規定，應自本件賠償金額中扣除之。
三、證據：提出車號8Ｒ─7196號自用小客車之明台保險汽車保
    險卡1張為證。
丙、被上訴人方面：被上訴人丙○○、乙○○經合法通知，惟未
    於言詞辯論期日到場，被上訴人乙○○亦未提出任何書狀作
    何聲明及陳述，被上訴人丙○○於本院準備程序到場聲明及
    陳述如下:
一、聲明：求為判決：(一)上訴駁回。(二)第一、二審之訴訟費用由
    上訴人負擔。
二、陳述：除與原判決記載相同者，茲引用之外，補稱略以：
    被上訴人有領到強制汽車責任險保險金1,400,000元，但本
    件係過失致死，而非普通傷害，被害人家屬所受損害很大，
    原判決判准殯葬費用296,060元、扶養費342,473元、精神慰
    撫金700,000元，共計1,338,533元，如扣除已領強制險保險
    金1,400,000元，則不足部分被上訴人還要如何歸還。
三、證據：援用第一審所提證據。
    理  由
一、程序部分：
  (一)按就兩造之訴訟有法律上利害關係之第三人，為輔助一造起
    見，於該訴訟繫屬中，得為參加。當事人對於第三人之參加
    ，得聲請法院駁回。但對於參加未提出異議而已為言詞辯論
    者，不在此限；民事訴訟法第58條第1項及第60條第1項分別
    定有明文。所謂有法律上利害關係之第三人，係指本訴訟之
    裁判效力及於第三人，該第三人私法上之地位，因當事人之
    一造敗訴，而將致受不利益，或本訴訟之裁判效力雖不及於
    第三人，而第三人私法上之地位，因當事人之一造敗訴，於
    法律上或事實上衣該裁判之內容或執行結果，將致受不利益
    者而言（最高法院51年度台上字第3038號判例要旨參照）。
    本件參加人明台產物保險股份有限公司於本院具狀主張：上
    訴人甲○○案發時所駕駛車牌號碼8Ｒ─7196號自用小客車
    ，係向聲請參加人投保汽車保險，參加人在保險承保範圍內
    應負給付責任，被上訴人對上訴人提起本訴，上訴人對該訴
    訟之成敗，將影響其損害賠償債務之給付，亦會影響參加人
    在保險承保範圍內應負給付責任，是本件訴訟結果對於參加
    人可認具有法律上之利害關係。且上訴人對於參加人參加訴
    訟表示同意（見本院卷第46頁），而被上訴人則未提出異議
    ，並已為言詞辯論，揆諸前揭規定及說明，參加人參加訴訟
    核無不合，應予准許，合先敘明。
  (二)被上訴人丙○○、乙○○經合法通知未於言詞辯論期日到場
    ，核無民事訴訟法第386條各款所列情形，爰依上訴人之聲
    請，由其一造辯論而為判決。
二、本件被上訴人起訴主張：上訴人甲○○於民國（下同）93年
    4月26日下午3時10分左右，駕駛車牌號碼8Ｒ─7196號自用
    小客車，沿國道三號高速公路內側車道，由南往北方向行駛
    ，途經該公路379公里200公尺中寮隧道，上訴人原應注意汽
    車駕駛人行駛高速公路雙白實線路段時，不得任意變換車道
    ，不得超速行駛，竟疏於注意，因車速過快，由內車道失控
    駛入中車道內，適有被害人張淑姚駕駛車牌號碼Ｓ3─9462
    號自小客貨車，沿同方向中車道駛來，上訴人所駕駛之自小
    客車擦撞被害人自小客貨車，致該自小客貨車向右撞擊隧道
    右側牆，被害人因此受有頸部肌肉拉傷之傷害，其原有之右
    側椎動脈之動脈瘤並因此逐漸破裂，終致蜘蛛膜下腔出血死
    亡。被害人至同月28日上午10時許，始經人發現陳屍於住處
    。案經台灣高等法院台南分院判處被告因過失致人於死，處
    有期徒刑6月確定。上訴人依法應賠償: 殯葬費用：依實
    務見解此部分可請求之項目計有棺費、運屍、運棺及靈柩車
    費、壽衣費、喪葬用品費、墓碑費、埋葬等費用、遺像及鏡
    框費、誦經祭典費等。被上訴人丙○○因上訴人不法侵害被
    害人致死，支出殯葬費用共計296,060元，依民法第192條第
    1項規定，上訴人自應給付該殯葬費用予被上訴人丙○○。
    法定扶養費：依民法第192條第2項規定：「被害人對於第
    三人負有法定扶養義務者，加害人對於該第三人亦應負損害
    賠償責任。」，被上訴人乙○○為被害人之母，依民法第11
    16條，受被害人扶養，自有權向加害人即上訴人請求賠償。
    被上訴人乙○○係16年3月21日生，身體健康，於被害人死
    亡時為78歲，年登耄耋縱為百歲人瑞亦有可能，本可於生存
    年間，逐年逐月向上訴人依法請求扶養費之賠償，直至老死
    為止。惟此一方式，將使被上訴人乙○○不斷勾起愛別離之
    悲痛，無法平息，故僅以10年餘年為計算，並依照行政院主
    計處公布之93年度平均人月消費支出，以被上訴人乙○○居
    住之台南縣係每月13,790元核計，1年之扶養費損害賠償為
    165,480元，如以一次請求給付，參酌霍夫曼計算法扣除中
    間利息，並扣除其他扶養義務人分額數（被上訴人乙○○生
    有4子女），其可得請求之扶養費計為273,978元。精神慰
    藉金: 被害人為被上訴人乙○○之骨肉至親，其正值壯年歲
    月，驟天人永隔，白髮人送黑髮人終，被上訴人身心所受重
    創，哀痛逾恆，為此請求精神慰藉金200萬元。爰依侵權行
    為損害賠償法律關係，求為判命上訴人給付被上訴人乙○○
    2,342,473元；給付被上訴人丙○○296,060元，並均自起訴
    狀繕本送達翌日起至清償日止，按年率百分之5計算之利息
    之判決等語。（原審僅判准上訴人給付被上訴人丙○○支出
    殯葬費用296,060元；判准給付被上訴人乙○○扶養費342,4
    73元、精神慰撫金700,000元，計1,042,473元（計算式：34
    2,473＋700,000＝1,042,473），及均自刑事附帶民事訴訟
    起訴狀繕本送達上訴人之翌日即95年4月2日起至清償日止，
    按週年利率百分之5計付遲延利息，而駁回被上訴人其餘部
    分之請求，上訴人就其敗訴部分提起上訴，被上訴人則未就
    其敗訴部分聲明不服而告確定）。
三、上訴人則以: 被害人張淑姚家屬已領有強制汽車責任險保險
    金1,400,000元，此金額依強制汽車責任保險法第30條之規
    定，應自本件賠償金額中扣除等語，資為抗辯。
四、查，被上訴人主張上訴人於93年4月26日15時10分許，駕駛
    車牌號碼8R－7196號自用小客貨車，沿國道3號高速公路內
    側車道由南向北行駛，行經該路379公里200公尺處 (即中寮
    隧道），本應注意汽車行駛時，駕駛人應注意兩車併行之間
    隔，並隨時採取必要之安全措施，竟疏未注意，未與右側同
    向中線車道車輛保持安全間隔，嗣失控由內側車道偏入中線
    車道時，所駕駛上開車輛右後保險桿擦撞行駛於右側中線車
    道由被害人張淑姚所駕駛車牌號碼S3－9462號自小貨車之左
    前保險桿，致張淑姚所駕車輛失控撞擊隧道內右側牆壁，因
    而受有頸部肌肉拉傷之傷害，其原有之右側椎動脈之動脈瘤
    並因此逐漸破裂，終致蜘蛛膜下腔出血死亡，於同年月28日
    上午10時許，始經人發現陳屍於位在臺南市○○街200巷57
    號6樓住處等事實，業據被上訴人陳述明確，並經上訴人於
    本院95年度交上易字第554號刑事案件審理中坦承於上開時
    地，其所駕駛上開車輛右後保險桿擦撞行駛於右側中線車道
    由張淑姚所駕駛上開自小貨車之左前保險桿，被害人張淑姚
    因而失控向外側車道滑出，進而衝過隧道維修步道續撞擊隧
    道內右側牆壁後，再由維修步道反彈停止於外側車道上，被
    害人張淑姚因而受有頸部肌肉拉傷之傷害等情，復有劉三榮
    中醫診所診斷證明書及病歷表在卷足徵（見上開刑案偵查卷
    第17 頁、第24頁），而上訴人因上開過失致死之犯行，經
    本院以上開案號刑事判決，判處上訴人有期徒刑6月，如易
    科罰金，以300元折算1日確定，有該刑事判決1份附卷可稽
    （見原審訴字卷第33至46頁）。按按汽車行駛時，駕駛人應
    注意兩車併行之間隔，隨時採取必要之安全措施，為道路交
    通安全規則第94條第3項有明文。此為汽車駕駛人所應注意
    之義務，上訴人考領有小型車普通駕駛執照，有駕駛執照在
    卷可參（見上開刑案警卷第30頁），其對上開規定自應知之
    甚詳。依卷附道路交通事故現場圖、道路交通事故調查報告
    表(一)、(二)所載，肇事當時天氣晴朗、隧道內有照明、路面鋪
    設柏油、路面乾燥、無缺陷及無障礙物、視距良好，客觀上
    並無不能注意之情事，是上訴人如稍加注意必可避免事故發
    生，詎其竟未保持安全間隔，因而與被害人車輛發生擦撞，
    其有未盡必要之注意義務，而應負過失之責任甚明。再者，
    依前所認，事故發生前被害人係駕車行駛於中線車道，而二
    車撞擊地點係在中線車道幾近外側車道處，顯見被害人於發
    現上訴人駕車由內側車道失控偏近其所行駛之中線車道上，
    確曾試圖與上訴人保持適當行車間隔，然仍無法避免遭受上
    訴人擦撞，被害人就本件行車事故並無過失可言。而本件經
    臺灣臺南地方法院檢察署檢察官囑託臺灣省高屏澎區車輛行
    車事故鑑定委員會鑑定結果，認「上訴人駕駛小客貨車，由
    內車道失控駛入中車道為肇事原因；被害人駕駛小貨車無肇
    事因素」，有該鑑定委員會93年8月13日高屏澎鑑字第93119
    1號函附鑑定意見書在卷足按（見上開刑案相驗卷第46頁至
    第48頁）；嗣原審法院刑事庭再囑託臺灣省車輛行車事故覆
    議鑑定委員會鑑定結果，亦認同臺灣省高屏澎區車輛行車事
    故鑑定委員會上開鑑定結果外，僅認該鑑定意見文詞應改為
    「上訴人駕駛自小客貨車由內側車道失控偏入中線車道時，
    未與中線車道之直行車輛保持安全間隔，為肇事原因」等情
    ，有該覆議鑑定委員會95年5月2日府覆議字第0950100222號
    函附卷可佐（上開刑案原審卷第33頁）。上開鑑定機關所認
    定上訴人過失原因與本院認定相符，自可採信，益證上訴人
    確有過失甚明。又被害人因本件行車事故受「頸部肌肉拉傷
    」之傷害，除有卷附劉三榮中醫診所診斷證明書及病歷表足
    徵外（艦上開刑案參偵查卷第17頁、第24頁），復據鑑定證
    人劉三榮於刑案原審審理時到庭結稱：「（脖子拉傷，依你
    判斷是什麼原因造成的？）其實像這種車禍造成脖子的傷害
    ，我們稱為鞭甩，這種受傷很常見，造成脖子的問題是很常
    見的‧‧‧所謂鞭傷就是受到撞擊，身體遭受撞擊進而帶動
    脖子甩動，通常會拉傷受傷，有沒有其他的狀況造成，其實
    大家會針對車禍，就是車禍的撞擊才會這樣子」等語綦詳（
    見刑案原審95年7月12日審判筆錄），亦認被害人所受傷害
    死亡與上訴人前開過失行為間，有相當因果關係甚明。又依
    法醫研究所於94年1月24日法醫理字第0930004179號函認定
    死者張淑姚生前就醫有關頸部拉傷之診斷證明，若其有具有
    證據能力及證明力，且推定93年4月26日車禍所造成，則無
    法排除該動脈腦瘤在車禍瞬間之撞擊力造成動脈瘤挫傷而未
    達破裂之程度，此挫傷損傷程度漸次造成動脈瘤死亡前之管
    壁破裂，形成新鮮出自，最後可能因蜘蛛膜下腔出血死亡，
    車禍與被害人死亡間具有相當因果關係（見上開刑案偵查卷
    第9頁至第11頁)。綜上，被上訴人主張上訴人應負侵權行為
    之責任，自屬於法有據。
五、按因故意或過失，不法侵害他人之權利者，負損害賠償責任
    ；又不法侵害他人致死者，對於支出醫療及增加生活上需要
    之費用或殯葬費之人，亦應負損害賠償責任；被害人對於第
    三人負有法定扶養義務者，加害人對於該第三人亦應負損害
    賠償責任；不法侵害他人致死者，被害人之父、母、子、女
    及配偶，雖非財產上之損害，亦得請求賠償相當之金額，民
    法第184條第1項、第192條第1項、第2項、第194條分別定有
    明文。本件上訴人確有因過失致被害人死亡，既已認定如上
    ，揆諸前揭說明，被上訴人依前揭民法侵權行為損害賠償之
    法律關係，請求上訴人賠償其因此所受之財產上及非財產上
    之損害，洵屬有據，應予准許。茲就被上訴人據以請求上訴
    人賠償之項目及金額，應否准許，分述如下：
  1.被上訴人丙○○請求殯葬費用部分:
    被上訴人丙○○主張支出殯葬費用296,060元，並提出葬儀
    明細表、殯葬費用收據各1紙，及統一發票4紙為證（見原審
    交附字卷第8至11頁），並經本院詳閱上開殯葬費用收據，
    其上記載之殯葬支出內容及項目，均屬本地喪禮習俗及宗教
    上之儀式所必須支出者，且支出金額亦合乎被害人之身分地
    位，應屬相當，並無過於鋪張或浪費之情事。準此，被上訴
    人丙○○此部分請求，尚屬於法有據，應予准許。
  2.被上訴人乙○○請求扶養費部分：
    按直系血親相互間互負扶養之義務。負扶養義務者有數人，
    而其親等同一時，應各依其經濟能力，分擔義務；受扶養權
    利者，以不能維持生活而無謀生能力者為限，前項無謀生能
    力之限制，於直系血親尊親屬不適用之；又扶養之程度，應
    按受扶養權利者之需要，與負扶養義務者之經濟能力及身分
    定之。民法第1114條第1款、第1115條第3項、第1117條、第
    1119條分別定有明文。又直系血親相互間、夫妻間，互負扶
    養義務，再扶養義務人之直系血親尊親屬及配偶，祇須有不
    能以自己之財產維持生活之情形，即有受扶養之權利，均不
    以無謀生能力為必要（最高法院87年度台上字第1696號、81
    年度台上字第1504號判決參照）。是直系血親尊親屬，如不
    能以自己財產維持生活者，即應有受扶養之權利。查，被上
    訴人乙○○係16年3月31日出生，於其女張淑姚死亡時係77
    歲，依內政部統計處公布之94年台閩地區簡易生命表之記載
    ，被上訴人乙○○之平均餘命尚有10.94年，而被上訴人目
    前無業，名下雖有一戶房屋，惟原係供其女張淑姚居住之用
    ，其主張不能以自己財產維持生活，應堪採信。再依據行政
    院主計處之統計93年度台南縣平均每人民間消費支出每月為
    13,790元。被上訴人乙○○有四名子女，故被上訴人主張應
    受被害人張淑姚扶養比例為4分之1，就扶養費用之請求，被
    上訴人主張僅以10年餘命為計算，並按行政院主計處之統計
    93年度台南縣平均每人民間消費支出每月為13,790元計算（
    即每年165,480元），依現今物價指數及本地區消費支出觀
    之，核屬相當。基此，依霍夫曼式計算法，扣除以法定利率
    計算之中間利息後，被上訴人乙○○一次可請求上訴人賠償
    之扶養費為342,473元【年別5% 複式霍夫曼計算法（第一年
    不扣除中間利息），其計算式為：[165,480×8.00000000（
    此為應受扶養10年之霍夫曼係數）]除以4（受扶養人數）=3
    42,473（小數點以下四捨五入）】，因此，被上訴人乙○○
    主張依上開標準計算，請求上訴人給付342,473元，應予准
    許。
  3.上訴人乙○○請求精神慰撫金部分：
    按慰藉金之賠償以人格權遭受侵害，使精神上受有痛苦為必
    要，至其核給之標準固與財產上損害之計算不同，惟非不可
    斟酌雙方身分、資力與加害程度，及其他各種情形核定相當
    之數額（最高法院51年台上字第223號判例參照）。本件被
    害人張淑姚因上訴人之過失行為而死亡，致被上訴人乙○○
    慘遭喪女之痛，則被上訴人精神上受有痛苦，自屬必然，從
    而其請求精神慰藉金，應屬正當。是本院審酌被上訴人乙○
    ○為不識字，無工作收入，但有房屋、土地各1筆；上訴人
    則高中肄業（詳見上訴人個人基本資料查詢表），為臨時工
    ，名下有汽車2輛，但無不動產，及兩造身分、地位、經濟
    能力暨上訴人因被害人張淑姚死亡所受精神上痛苦等一切情
    狀，認以給付70萬元之精神慰撫金，應可適當撫平被上訴人
    所遭受之精神痛苦，逾此部分之請求難謂正當，不應准許。
  4.末按給付無確定期限者，債務人於債權人得請求給付時，經
    其催告而未為給付，自受催告時起，負遲延責任，其經債權
    人起訴而送達訴狀，或依督促程序送達支付命令，或為其他
    相類之行為者，與催告有同一之效力，民法第229條第1、2
    項定有明文。又遲延之債務，以支付金錢為標的者，債權人
    得請求依法定利率計算之遲延利息，但約定利率較高者，仍
    從其約定利率，而應付利息之債務，其利率未經約定，亦無
    法律可據者，週年利率為百分之5，亦為民法第233條第1項
    及第203條所明定。本件被上訴人2人請求上訴人應給付之金
    額，並未定有給付之期限，則被上訴人請求自刑事附帶民事
    訴訟起訴狀繕本送達上訴人之翌日即95年4月2日起至清償日
    止，按週年利率百分之5計付遲延利息，自無不合，應併予
    准許。
六、按保險人依強制汽車責任保險法規定給付之保險金，視為加
    害人或汽車所有人損害賠償金額之一部分；加害人或被保險
    人受賠償請求時，得扣除之，強制汽車責任保險法第30條定
    有明文。查被上訴人已領取強制汽車責任保險金1,400,000
    元，此業據被上訴人丙○○於本院準備程序中自承在卷（見
    本院卷第47頁），依上開規定，上訴人應賠償被上訴人之數
    額自應扣除被上訴人已領取之保險金。
七、綜上所述，本件上訴人及參加人等抗辯本件賠償金額應扣除
    被害人張淑姚家屬已領有強制汽車責任險保險金1,400,000
    元等情，於法有據。據此，被上訴人丙○○、乙○○因上訴
    人之侵權行為所受損害而得請求賠償之金額，如上所述，應
    分別為296,060元、1,042,473元（後者之計算式：342,473
    ＋700,000＝1,042,473），及均自95年4月2日起至清償日止
    按年息5%計算之利息，惟此等數額已不足抵扣除強制汽車責
    任保險金1,400,000元（296,060元+ 1,042,473元=1,338,53
    3元；1,338,533元－1,400,000元=－61,467元）。從而，被
    上訴人依侵權行為法律關係而就此部分之請求為無理由，應
    予駁回，其假執行之聲請亦失所附麗，應併予駁回。原審未
    酌及本件賠償金額應扣除被害人張淑姚家屬已領有強制汽車
    責任險保險金1,400,000元乙情，而准許被上訴人丙○○、
    乙○○請求上訴人應分別給付296,060元、1,042,473元及法
    定遲延利息，並准為假執行之宣告，自有未洽。上訴人上訴
    意旨就此部分指摘原判決不當，求予廢棄改判，為有理由；
    爰由本院將原判決關於此部分予以廢棄改判如主文第二項所
    示。
八、本件事証已臻明確，兩造其餘攻擊防禦方法及證據資料，核
    與本件判決結果不生影響，不予一一論述，併予敘明。
九、據上論結，本件上訴為有理由，依民事訴訟法第450條、第
    385條第1項前段、第78條、第85條第1項前段，判決如主文
    。
中　　華　　民　　國　　 96　　年　 　9　　月　　11　 日
                  民事第四庭     審判長法　官　王惠一
                                       法　官　林永茂
                                       法　官　王浦傑
上為正本係照原本作成。
不得上訴。
中　　華　　民　　國　　96　　年　　9 　　月　　12　　日
                                      書記官  廖英琇
